最高法院刑事判決　　　　　　　　　　　　　　　八十八年度台上字第六七九三號
　　上　訴　人　甲○○
　　　　　　　　丙○○
　　右　一　人
　　選任辯護人　黃文玲律師
　　　　　　　　林俊宏律師
　　上　訴　人　乙○○
右上訴人等因貪污案件，不服台灣高等法院台中分院中華民國八十八年三月二十四日
第二審判決（八十七年度上訴字第二四九四號，起訴案號：台灣彰化地方法院檢察署
八十六年度偵字第五五六一號），提起上訴，本院判決如左：
    主  文
原判決撤銷，發回台灣高等法院台中分院。
    理  由
本件原判決認定上訴人甲○○自民國八十三年十月一日起，任職彰化縣員林鎮公所清
潔隊技工，負責「阿寶坑垃圾處理場」之人員管制，及垃圾作業督導；上訴人丙○○
自八十四年五月間起，任職清潔隊隊員，擔任該垃圾處理場之過磅與收費工作；上訴
人乙○○於八十三年八月任職員林鎮第十五屆鎮民代表會代表，均係依據法令從事公
務之人員。依員林鎮公所規定，「阿寶坑垃圾處理場」如傾倒事業廢棄物，必須先向
鎮公所申請許可，並過磅收費。而乙○○係良杰工程實業有限公司 (下稱良杰公司)
負責人，從事各種廢棄物清理業務，自八十四年四月間起，承攬員林鎮內之市場、餐
廳、旅館等客戶之垃圾清運工作。甲○○、丙○○竟共同基於直接圖利私人不法利益
之概括犯意，自八十四年五月間起，由甲○○將「阿寶坑垃圾處理場」之大門鑰匙交
予乙○○，以利良杰公司之清運車自由出入傾倒垃圾。乙○○取得鑰匙後，即將之置
於清運車上，使不知情之僱工陳錫憲、張永決、楊朝任等人，於收集垃圾後，得私行
於每日下午二時以後進場傾倒垃圾。丙○○明知良杰公司之清運車前來傾倒垃圾，則
未予攔阻過磅繳費，圖利良杰公司及乙○○免於繳納垃圾處理費每車新台幣（下同）
三百元之不法利益，每月有五十車次，自八十四年五月起至八十六年五月二十五日止
，共一千二百四十一車次，每車次三百元，共須繳費三十七萬二千三百元，除良杰公
司及乙○○繳納代處理費九萬七千八百元外，共圖得利益二十七萬四千五百元等情。
因而撤銷第一審判決，改判論處甲○○、丙○○、乙○○共同連續對於主管之事務，
直接圖私人不法之利益罪刑，固非無見。
惟查：(一)貪污治罪條例第六條第一項第四款規定公務員對於主管或監督之事務，直接
或間接圖利罪，固不以公務員圖利自己為限，並包括圖其他私人不法之利益在內。惟
該罪係身分犯，無身分者必須與公務員有共同圖利自己或他人之犯意，而於合同意思
之範圍內，各自分擔犯罪行為之一部，相互利用他人之行為，以達其犯罪之目的者，
始屬共同正犯。倘無身分者與公務員係處於對向之關係，而非合同之平行一致性犯意
聯絡，則該無身分者雖因而得利，除涉犯他項罪名外，仍難以圖利罪論處。原判決認
定甲○○、丙○○共同基於直接圖利私人不法利益之犯意，由甲○○將「阿寶坑垃圾
處理場」之大門鑰匙交予良杰公司負責人乙○○，以利良杰公司之清運車進場傾倒垃
圾，丙○○於該公司清運車前來傾倒垃圾時，未予攔車過磅繳費，圖利良杰公司及乙
○○，使免於繳納垃圾處理費之不法利益。如果無訛，則乙○○似屬無公務員身分之
被圖利對象之一，原判決既僅認定甲○○、丙○○二人有共同之犯意，惟理由內又以
乙○○與甲○○、丙○○共犯貪污治罪條例第六條第一項第四款之罪，應依同條例第
三條之規定處斷云云 (見原判決第十一面第十五、十六行) ，不無理由矛盾之違法。
又公司具有獨立之人格，原判決認定良杰公司之清運車傾倒垃圾時，未過磅繳費，則
其受有免繳垃圾處理費之利益者，似僅良杰公司。原判決對於乙○○何以亦屬被圖利
之對象，未說明憑以認定之證據及理由，併有可議。究竟乙○○與甲○○、丙○○有
無共同圖利之犯意聯絡，而於合同意思之範圍內遂行其犯罪之目的，或其等之勾串僅
屬對向之關係，圖利之對象為誰，事實均欠明瞭。又原判決另認定乙○○為員林鎮第
十五屆鎮民代表會之代表，係依據法令從事公務之人員，惟其鎮民代表會代表之職務
，與「阿寶坑垃圾處理場」之管理收費等事務有何關聯，亦有疑竇，自應明白認定，
始足為適用法律之依據。(二)科刑判決書，其宣示之主文與所載之事實及理由，均必須
互相一致，否則即屬理由矛盾，其判決當然為違背法令。原判決事實及理由欄記載良
杰公司私行傾倒之垃圾量，每月有五十車次，自八十四年五月起至八十六年五月二十
五日止，共一千二百四十一車次，每車次三百元，共須繳費三十七萬二千三百元，除
已繳納如原判決附表一、二所示之代處理費九萬七千八百元外，共圖得利益二十七萬
四千五百元 (見原判決第四面第一至五行、第九面第九至十二行) 。惟依原判決附表
一、二所列之繳費金額計算，其附表一共為七萬八千六百元，附表二共為一萬八千九
百元，總計為九萬七千五百元，扣除此項金額後，所圖得之利益應為二十七萬四千八
百元，與上開記載不相適合，亦有理由矛盾之違法。(三)刑事訴訟法採真實發見主義，
審理事實之法院，對於被告有利及不利之證據，均應一律加以注意，依職權詳加調查
，以期發見真實。丙○○辯稱「阿寶坑垃圾處理場」管理人員係採三班輪班制，上午
十二時以前一班，下午二時至六時一班，夜間再由另一人值班，每日上、下午值班人
員不同，每週輪換一次云云 (見第一審卷第九六頁背面、第九七頁) 。如果不虛，則
原判決認定良杰公司於每日下午二時以後進場傾倒垃圾，自八十四年五月起至八十六
年五月二十五日止，每月傾倒五十車次之垃圾，是否均屬丙○○值班時間內為之，丙
○○於該段期間內，是否均輪值下午班，此與其圖利之金額攸關，即有詳加調查之必
要。又原判決認定「阿寶坑垃圾處理場」如傾倒事業廢棄物，須事先向員林鎮公所申
請許可，並由現場人員當場予以過磅收費。而良杰公司既均於每日下午二時以後，現
場有人值班之時間傾倒垃圾，則乙○○持有甲○○交付之該垃圾處理場大門鑰匙，似
仍不免於過磅收費手續。從而甲○○交付鑰匙予乙○○，其目的為何，如何藉此圖利
，亦饒有探求之餘地。(四)審理事實之法院本於如何之經驗法則、論理法則或其他證據
法則，而為合理判斷證據之價值及其證明力，並定其取捨，均應詳為闡析論敘，載明
於理由內。丙○○辯稱八十六年五月十一日下午二時許，良杰公司之清運車傾倒垃圾
時，伊不在現場，並舉證人張惠新、張修為證。原判決就其等之證言何以不足採憑，
並未詳敘其判斷取捨之具體理由，僅泛謂其等證言與楊朝任、蕭榮添所述不同，因予
摒棄不採，其關於證據上之理由顯屬不備。以上情形，或為上訴意旨指摘所及，或為
本院得依職權調查之事項，原判決既有違誤，應認有撤銷發回更審之原因。
據上論結，應依刑事訴訟法第三百九十七條、第四百零一條，判決如主文。
中      華      民      國    八十八    年     十一     月    二十五    日
                              最高法院刑事第九庭
                                  審判長法官  張  信  雄
                                        法官  賴  忠  星
                                        法官  張  清  埤
                                        法官  陳  東  誥
                                        法官  張  春  福
      右正本證明與原本無異
                                              書  記  官
中      華      民      國    八十八    年     十二     月      一      日
